---
title: "Tuottavuuslautakunnan raportti 2026"
execute:
  warning: false
  message: false
execute-dir: project
format:
  html:
    embed-resources: true
    code-fold: true
    code-summary: "Näytä koodi"
---

Päivitetty: `r Sys.Date()`

Raportin kuviot. Otsikot, alaotsikot ja lähdetiedot ovat kuvion yläpuolella
tekstinä, eivät kuviossa, ja jokainen kuvio tallentuu myös png-tiedostoksi
julkaisuvuoden mukaiseen kansioon.

Englanninkielinen versio samoista kuvioista on
[Finnish Productivity Board report 2026](board_2026_en.qmd). Sen kuviot
tallentuvat kansioon `figures/en/<vuosi>/`, joten kieliversiot eivät kirjoita
toistensa tiedostojen päälle.

## Aineisto lyhyesti

Luvut tulevat paketin yhdistetystä aineistosta: EU- ja ETA-maat Eurostatin
kansantalouden tilinpidosta, muut OECD:n tuottavuustietokannasta. Kiinteähintaiset
sarjat ovat ketjutettuja eivätkä siksi yhteenlaskettavia, joten toimialat
summataan edellisen vuoden hintaisten sarjojen kautta ja ketjutetaan uudelleen —
näin on rakennettu myös yrityssektori (NACE B–N ilman kiinteistöalaa).
OECD-mailla työtunnit ja työlliset lasketaan takaisin arvonlisäyksestä ja työn
tuottavuudesta, koska tietokannassa ei ole tunteja eikä työllisiä erikseen.
Kustannuskilpailukyvyn indikaattorit ovat suhteessa 17 verrokkimaahan ECFIN:n
kauppapainoilla.

Tarkemmin selitettynä: aineiston rakentaminen ja mittarit
[Talouskasvu ja tuottavuus](main.qmd), työtuntien ero lähteiden välillä
[Työtunnit: Eurostat ja OECD](tyotunnit.qmd) ja yksikkötyökustannusten
määritelmät [Kustannuskilpailukyky](competitiveness.qmd). Aineiston koodi on
`data-raw/data_main.R`.

```{r}
#| label: setup
# library(fiprod)

if (interactive()) devtools::load_all(".") else library(fiprod) 

library(tidyverse)
library(ggcustom)
library(pttdatahaku)


set_gg(theme_fpb())
options(OutDec = ",")

y_log_breaks <- scales::breaks_pretty(n = 8)

# Vintagetiedot eivät päivity ellei datatiedostoja ensi poisteta.
vintage_year <- 2026

# Julkaisuvuosi. Kuviot tallentuvat kansioon figures/<vuosi>/, koko 13,5 x 13,5
# cm. Muut tallennuksen oletukset (koko, tarkkuus, tiedostomuoto, kansio) ovat
# save_fig():n oletuksia ja vaihdettavissa tässä samalla kutsulla.
report_year <- 2026

set_fig_defaults(dir = "figures", year = report_year)

dat_gdp_main <- load_dat("dat_gdp_main", vintage = vintage_year)

dat_gva_ind_comb <- load_dat("dat_gva_ind_comb", vintage = vintage_year)

geos <- rev(c(
  "Suomi"         = "FI",
  "Euroalue"      = "EA20",
  "Ruotsi"        = "SE",
  "Tanska"        = "DK",
  "Saksa"         = "DE",
  "Ranska"        = "FR",
  "USA"           = "US",
  "muut"          = "Other"
))

geos_width <- set_names(if_else(geos %in% c("FI"), 2, 1.3), names(geos))
geos_colour <- set_names(c("grey80", rev(ggcustom_pal(length(geos) -1, "fpb"))), names(geos)) # muut luokalle harmaa


# geos_name <- set_names(names(geos), geos)

# Kustannuskilpailukyky

dat_ulc_comp     <- load_dat("dat_ulc_comp", vintage = vintage_year)
dat_oecd_pdb_ulc <- load_dat("dat_oecd_pdb_ulc", vintage = vintage_year)

start_year <- 2000

# Indeksin vertailujakso: keskiarvo 2000 - viimeisin = 100, kuten raportissa
mean_range <- start_year:lubridate::year(max(dat_ulc_comp$time))



# Poimii yhden tai useamman indikaattorin leveään muotoon ja indeksoi uudelleen
pick <- function(vars_keep, col = "rel", geo_keep = "FI") {
  dat_ulc_comp |>
    filter(
      geo %in% geo_keep, 
      vars %in% vars_keep,
      lubridate::year(time) >= start_year) |>
    select(time, geo, vars, extended, values = all_of(col)) |>
    mutate(values = rebase_index(values, time, mean_range), .by = c(geo, vars)) |>
    mutate(vars = fct_recode(factor(vars, levels = vars_keep), !!!vars_keep))
}

sub_ind <- paste0("Indeksi, keskiarvo ", min(mean_range), "–", max(mean_range), " = 100")

# Julkisen sektorin tuottavuusvertailun jakso: kasvuvauhtien keskiarvo
# lasketaan näiltä vuosilta
public_period <- 1998:2023
public_period_lab <- paste0(min(public_period), "–", max(public_period))

# Lukujen 3 ja 5 kuviot
#
# Sarjat tulevat valmiina laskettuina Exceleistä (data-raw/rap_2026/Luku3.xlsx
# ja Luku5.xlsx), jotka luetaan skripteillä data-raw/read_luku3.R ja
# data-raw/read_luku5.R. Vintagea ei tarvita, koska Excelit ovat jo tämän
# raportin omia tiedostoja eivätkä päivity rajapinnasta.
dat_luku3_2026 <- load_dat("dat_luku3_2026")
dat_luku5_2026 <- load_dat("dat_luku5_2026")

# Poimivat yhden kuvion sarjat. droplevels() pudottaa muiden kuvioiden sarjat
# pois, jotta selite ja värit tulevat vain tämän kuvion sarjoista.
luku3 <- function(fig) {
  droplevels(filter(dat_luku3_2026, figure == fig))
}

luku5 <- function(fig) {
  droplevels(filter(dat_luku5_2026, figure == fig))
}

# Kuvion 17 sarjat on indeksoitu koko jakson keskiarvoon
k17_range <- range(lubridate::year(luku5("kuvio17")$time))
sub_ind_k17 <- paste0("Indeksi, keskiarvo ", k17_range[1], "–", k17_range[2], " = 100")

```

# Tuottavuuskehitys

## BKT per capita tasoero

BKT suhteessa väestöön. Vuoden 2020 $ hinnoin ostovoimakorjattuna
(log-asteikko). Lähde: Eurostat, OECD, Tuottavuuslautakunta.

```{r}
#| label: fig-bkt-per-capita

p <- dat_gdp_main |>
  filter(time >= "1995-01-01") |> 
  filter_recode(
    geo = geos,
    measure = c("GDPPOP"),
    activity = c("Koko talous" = "_T"),
    price_base = c("LR"),        # 
    conversion_type = c("PPP")
  ) |> 
  # mutate(geo2 = suppressWarnings(fct_relevel(geo, geos, after = Inf))) |>
  # mutate(geo = fct_other(geo, keep = geos, other_level = "Other")) |> 
  # filter_recode(geo = geos) |> 
  select(-unit_measure) |> 
  ggplot(aes(time, values, colour = geo, linewidth = geo)) +
  geom_line() +
  scale_colour_manual(values = geos_colour) +
  scale_linewidth_manual(values = geos_width) +
  scale_y_log10(breaks = y_log_breaks) +
  guides(colour = guide_legend(reverse = TRUE), linewidth = guide_legend(reverse = TRUE)) +
  the_title_blank("xyl")

save_fig(p, "bkt-per-capita")

```

Eurostat ei julkaise ostovoimakorjattuja sarjoja, joten muunnos tehdään OECD:n
omilla muuntokertoimilla. Niitä ei ole kaikille vuosille, jolloin lähin
käytettävissä oleva kerroin kuljetetaan eteenpäin.

## BKT per capita hajotelma 

Työn tuottavuus ja työtunnit. BKT työtuntia kohden vuoden 2020 $ hinnoin
ostovoimakorjattuna ja työtunnit henkeä kohden (log-asteikko). Lähde: Eurostat,
OECD, Tuottavuuslautakunta.

```{r}
#| label: fig-bkt-per-capita-hajotelma

pdat <- dat_gdp_main |>
  filter(time >= "1995-01-01") |> 
  filter_recode(
    geo = geos,
    measure = c("GDP", "HRS", "HRSPOP", "EMP", "POP", "WAP"),
    activity = c("Koko talous" = "_T"),
    unit_measure = c("USD_PPP", "H", "H_PS", "PS"),
    price_base = c("LR", "_Z"),        
    conversion_type = c("PPP", "_Z")
  ) |> 
  select(time, geo, measure, values) |> 
  pivot_wider(names_from = "measure", values_from = "values") |> 
  mutate(
    time = time,
    geo = geo,
    "BKT per työtunnit, $" = 1000 * GDP / HRS,
    "Työtunnit per väestö, h" = HRS / POP,
    .keep = "none") |> 
  pivot_longer(!c("time", "geo"), names_to = "measure", values_to = "values")

# skaalat oikeaksi vaikutuksen suhteen
rng <- pdat |>
  summarise(lo = min(values, na.rm = TRUE), hi = max(values, na.rm = TRUE), .by = measure) |>
  mutate(dec = max(log10(hi / lo)),          # suurin jänne dekadeina
         mid = sqrt(lo * hi),                # geometrinen keskikohta
         lo  = mid / 10^(dec / 2),
         hi  = mid * 10^(dec / 2)) |>
  select(measure, lo, hi) |>
  pivot_longer(c(lo, hi), values_to = "values") |>
  mutate(time = min(pdat$time))

p <- ggplot(pdat, aes(time, values, colour = geo, linewidth = geo)) +
  geom_blank(data = rng, aes(time, values), inherit.aes = FALSE) +
  facet_wrap(~measure, scales = "free") +
  scale_y_log10(breaks = y_log_breaks) +
  geom_line() +
  scale_colour_manual(values = geos_colour) +
  scale_linewidth_manual(values = geos_width) +
  guides(colour = guide_legend(reverse = TRUE), linewidth = guide_legend(reverse = TRUE)) +
  the_title_blank("xyl")

save_fig(p, "bkt-per-capita-hajotelma")

```

Työtunnit ovat OECD-mailla laskettu takaisin arvonlisäyksestä ja työn
tuottavuudesta. OECD korvaa kymmenen maan tilinpidon työtunnit omalla
estimaatillaan, mikä siirtää tuntien ja siten tuottavuuden tasoja mutta ei juuri
kasvuvauhteja; ks. [Työtunnit: Eurostat ja OECD](tyotunnit.qmd).

## BKT per capita hajotelma työlliset

Työn tuottavuus ja työlliset. BKT työllistä kohden vuoden 2020 $ hinnoin
ostovoimakorjattuna ja työlliset henkeä kohden (log-asteikko). Lähde: Eurostat,
OECD, Tuottavuuslautakunta.

```{r}
#| label: fig-bkt-per-capita-hajotelma-tyoll

pdat <- dat_gdp_main |>
  filter(time >= "1995-01-01") |> 
  filter_recode(
    geo = geos,
    measure = c("GDP", "HRS", "HRSPOP", "EMP", "POP", "WAP"),
    activity = c("Koko talous" = "_T"),
    unit_measure = c("USD_PPP", "H", "H_PS", "PS"),
    price_base = c("LR", "_Z"),        
    conversion_type = c("PPP", "_Z")
  ) |> 
  select(time, geo, measure, values) |> 
  pivot_wider(names_from = "measure", values_from = "values") |> 
  mutate(
    time = time,
    geo = geo,
    "BKT per työtunnit, $" = 1000 * GDP / EMP,
    "Työlliset per väestö" = EMP / POP,
    .keep = "none") |> 
  pivot_longer(!c("time", "geo"), names_to = "measure", values_to = "values")

# skaalat oikeaksi vaikutuksen suhteen
rng <- pdat |>
  summarise(lo = min(values, na.rm = TRUE), hi = max(values, na.rm = TRUE), .by = measure) |>
  mutate(dec = max(log10(hi / lo)),          # suurin jänne dekadeina
         mid = sqrt(lo * hi),                # geometrinen keskikohta
         lo  = mid / 10^(dec / 2),
         hi  = mid * 10^(dec / 2)) |>
  select(measure, lo, hi) |>
  pivot_longer(c(lo, hi), values_to = "values") |>
  mutate(time = min(pdat$time))

p <- ggplot(pdat, aes(time, values, colour = geo, linewidth = geo)) +
  geom_blank(data = rng, aes(time, values), inherit.aes = FALSE) +
  facet_wrap(~measure, scales = "free") +
  scale_y_log10(breaks = y_log_breaks) +
  geom_line() +
  scale_colour_manual(values = geos_colour) +
  scale_linewidth_manual(values = geos_width) +
  guides(colour = guide_legend(reverse = TRUE), linewidth = guide_legend(reverse = TRUE)) +
  the_title_blank("xyl")

save_fig(p, "bkt-per-capita-hajotelma_tyoll")

```

## Työn tuottavuuden kasvu yrityssektorilla

Työn tuottavuus, arvonlisä / työtunnit. Yrityssektori, indeksi 2007 = 100
(log-asteikko). Lähde: Eurostat, OECD, Tuottavuuslautakunta.

```{r}
#| label: fig-tuottavuus-yrityssektori

p <- dat_gva_ind_comb |>
  filter(time >= "1995-01-01") |> 
  filter_recode(
    measure = c("GVAHRS"),
    activity = c("Yrityssektori" = "BTNXL"),
    vars = c("fp_2020_lc")
  ) |> 
  mutate(values = rebase(values, time, baseyear = 2007), .by = where(is.factor)) |> 
  # filter(geo != "DK") |> 
  filter_recode(
    geo = geos
  ) |> 

  ggplot(aes(time, values, colour = geo, linewidth = geo)) +
  # facet_wrap(~ activity, nrow = 1) +
  geom_line() +
  scale_colour_manual(values = geos_colour) +
  scale_linewidth_manual(values = geos_width) +
  scale_y_log10(breaks = y_log_breaks) +
  guides(colour = guide_legend(reverse = TRUE), linewidth = guide_legend(reverse = TRUE)) +
  the_title_blank("xyl")

save_fig(p, "tuottavuus-yrityssektori")

```

Yrityssektori on NACE B–N ilman kiinteistöalaa (L). Eurostat-mailla se on
summattu A\*10-toimialoista edellisen vuoden hintaisten sarjojen kautta ja
ketjutettu uudelleen; OECD-mailla se tulee tietokannasta valmiina (`BTNXL`).
Sarjat ovat omassa valuutassa, joten kuviosta luetaan kasvu, ei tasoeroa.

## Työn tuottavuuden kasvu teollisuudessa ja palveluissa

Työn tuottavuus toimialoittain, arvonlisä / työtunnit. Indeksi 2007 = 100
(log-asteikko). Lähde: Eurostat, OECD, Tuottavuuslautakunta.

```{r}
#| label: fig-tuottavuus-toimialat

p <- dat_gva_ind_comb|>
  filter(time >= "2000-01-01") |> 
  filter_recode(
    measure = c("GVAHRS"),
    activity = c("Teollisuus" = "BTE", "Rakentaminen" = "F","Yksityiset palvelut" = "GTNXL"),
    vars = c("fp_2020_lc")
  ) |> 
  mutate(values = rebase(values, time, baseyear = 2007), .by = where(is.factor)) |> 
  filter(geo != "DK") |>
  filter_recode(
    geo = geos
  ) |> 

  ggplot(aes(time, values, colour = geo, linewidth = geo)) +
  scale_y_log10(limits = c(60, 150), breaks = y_log_breaks) +
  facet_wrap(~ activity) +
  geom_line() +
  scale_colour_manual(values = geos_colour) +
  scale_linewidth_manual(values = geos_width) +
  guides(colour = guide_legend(reverse = TRUE), linewidth = guide_legend(reverse = TRUE)) +
  the_title_blank("xyl")

save_fig(p, "tuottavuus-toimialat")

```


OECD:n toimialatiedoissa teollisuus (B–E) sisältää vain tehdasteollisuuden, mikä
koskee OECD:stä tulevia maita; ks. [Talouskasvu ja tuottavuus](main.qmd).

## Tuottavuuden taso palveluissa

Työn tuottavuus palveluissa, arvonlisä / työtunnit 2017 $ ostovoimakorjattuna (log-asteikko). Lähde: Eurostat, OECD, Tuottavuuslautakunta

```{r}
#| label: fig-tuottavuustaso-palvelut

p <- dat_gva_ind_comb|> 
  filter(time >= "1995-01-01") |> 
  filter_recode(
    measure = c("GVAHRS"),
    activity = c("Yksityiset palvelut" = "GTNXL"),
    vars = c("fp_2020_ppp17")
  ) |> 
  # mutate(values = rebase(values, time, baseyear = 2007), .by = where(is.factor)) |> 
  filter_recode(
    geo = geos
  ) |> 
  ggplot(aes(time, values, colour = geo, linewidth = geo)) +
  scale_y_log10(limits = c(50, 150), breaks = y_log_breaks) +
  geom_line() +
  scale_colour_manual(values = geos_colour) +
  scale_linewidth_manual(values = geos_width) +
  scale_y_log10(breaks = y_log_breaks) +
  guides(colour = guide_legend(reverse = TRUE), linewidth = guide_legend(reverse = TRUE)) +
  the_title_blank("xyl") 

save_fig(p, "tuottavuustaso-palvelut")

```

# Kustannuskilpailukyvyn kehitys

## Yksikkökustannusindikaattorit

Suomen suhteellinen yksikkötyökustannus eri määritelmillä. `r sub_ind`.
Lähde: Eurostat, Tuottavuuslautakunta.

```{r}
#| label: fig-ulc-maaritelmat

p <- pick(c("Nimellinen, omassa valuutassa" = "nulc_aper",
            "Nimellinen, samassa valuutassa" = "nulc_aper_eur",
            "Nimellinen, vaihtosuhdekorjattu" = "nulc_aper_eur_atot",
            "Reaalinen" = "rulc_aper")) |>
  ggplot(aes(time, values, colour = vars)) +
  geom_hline(yintercept = 100, linewidth = 0.3) +
  geom_line() +
  the_title_blank("xl") +
  the_legend_bot() +
  guides(colour = guide_legend(nrow = 2)) +
  labs(y = NULL)

save_fig(p, "ulc-maaritelmat")

```

Suhdeluku lasketaan 17 verrokkimaata vastaan, paitsi vaihtosuhdekorjattu, joka
on vain 15 Eurostat-maan joukossa: OECD:n tuottavuustietokannassa ei ole vientiä
eikä tuontia. USA:n ja Japanin viimeiset vuodet on jatkettu OECD:n
neljännesvuosisarjojen kasvuvauhdilla, joten viimeinen vuosi nojaa osin
jatkettuun tietoon (`extended`-sarake).

## ULC hajotelma

Suhteellisen yksikkötyökustannuksen osatekijät. `r sub_ind`. Lähde: Eurostat,
Tuottavuuslautakunta.

```{r}
#| label: fig-ulc-hajotelma

p <- pick(c("Tuottavuus" = "lp_ind",
            "Palkansaajakorvaukset" = "d1_per_ind",
            "Valuuttakurssi" = "exch_eur_ind")) |>
  mutate(values = if_else(vars == "Valuuttakurssi", 100^2 / values, values)) |>
  ggplot(aes(time, values, colour = vars)) +
  geom_hline(yintercept = 100, linewidth = 0.3) +
  geom_line() +
  the_title_blank("xl") +
  the_legend_bot() +
  labs(y = NULL)

save_fig(p, "ulc-hajotelma")

```

Valuuttakurssi-indeksi on kansallista valuuttaa euroa kohden, eli sen nousu
tarkoittaa valuutan heikkenemistä. Kuviossa se on käännetty ympäri
(100² / indeksi), jolloin nousu on valuutan vahvistuminen ja siten
yksikkötyökustannuksen nousu yhteisessä valuutassa. Palkansaajakorvausten nousu
nostaa yksikkötyökustannusta, tuottavuuden nousu laskee sitä.

# Julkisen sektorin tuottavuus

Julkinen sektori on tässä kolme toimialaa yhdessä: julkinen hallinto, koulutus
sekä terveys- ja sosiaalipalvelut (NACE O–Q). Ne sisältävät, varsinkin
terveyspalvelut, myös yksityisen sektorin tuotantoa, sillä pelkällä
sektorijaolla ei ole saatavilla kattavaa maavertailuaineistoa. Toimialat
erikseen ja pelkkään OECD:n aineistoon perustuva versio ovat
[Julkisen sektorin tuottavuus](public.qmd) -artikkelissa.

## Julkisen sektorin tuottavuus

Työn tuottavuus julkisella sektorilla, arvonlisä / työtunnit vuoden 2020 $
hinnoin ostovoimakorjattuna. Indeksi, 2000 = 100. Lähde: Eurostat, OECD,
Tuottavuuslautakunta.

```{r}
#| label: fig-tuottavuus-julkinen


p <- dat_gva_ind_comb |>
  filter(time >= "1980-01-01") |> 
  filter_recode(
    measure = c("GVAHRS"),
    activity = c("Julkinen" = "OTQ"),
    vars = c("fp_2020_ppp17")
  ) |> 
  mutate(values = rebase(values, time, baseyear = 2000), .by = where(is.factor)) |> 
  filter(geo != "DK") |>
  filter_recode(
    geo = geos
  ) |> 
  ggplot(aes(time, values, colour = geo, linewidth = geo)) +
  geom_line() +
  scale_colour_manual(values = geos_colour) +
  scale_linewidth_manual(values = geos_width) +
  guides(colour = guide_legend(reverse = TRUE), linewidth = guide_legend(reverse = TRUE)) +
  the_title_blank("xyl")

save_fig(p, "tuottavuus-julkinen")

```

Eurostatin tiedot haetaan NACE:n A\*10-tasolla, jossa julkinen hallinto,
koulutus sekä terveys- ja sosiaalipalvelut ovat yksi toimiala (`OTQ`);
OECD-mailla sama kokonaisuus on summattu toimialoista. Ostovoimakorjaus on
toimialoittainen ja perustuu vuoden 2017 hintatasoon, joten kuviossa
verrataan kasvua, ei tasoa.

## Tuottavuuden kasvu julkisen sektorin kanssa ja ilman

Työn tuottavuuden keskimääräinen vuosikasvu koko taloudessa, julkisella
sektorilla ja ilman julkista sektoria sekä koko talouden ja ilman julkista
sektoria laskettujen kasvuvauhtien erotus. Keskiarvo `r public_period_lab`, %.
Lähde: Eurostat, OECD, Tuottavuuslautakunta.

```{r}
#| label: fig-tuottavuuskasvu-julkinen

# Kiinteähintaiset sarjat eivät ole yhteenlaskettavia, joten julkinen sektori
# vähennetään koko taloudesta edellisen vuoden hintaisten sarjojen kautta ja
# erotus ketjutetaan uudelleen. Työtunnit ovat additiivisia, joten ne
# vähennetään suoraan.
pdat <- dat_gva_ind_comb |> 
  filter(time >= "1995-01-01") |> 
  filter_recode(
    measure = c("GVA", "HRS"),
    activity = c("TOT" = "_T", "OTQ"),
    vars = c("cp", "fp_2020_lc")
  ) |> 
  pivot_wider(names_from = c(measure, vars), values_from = values, names_sep = "__") |> 
  select(-HRS__fp_2020_lc) |> 
  mutate(GVA__pp = prev_year_prices(GVA__cp, GVA__fp_2020_lc, time), .by = c(geo, activity)) |> 
  pivot_wider(
    names_from = activity,
    values_from = where(is.numeric),
    names_sep = "___"
  ) |> 
  mutate(
    GVA__cp___TOTex = GVA__cp___TOT - GVA__cp___OTQ,
    HRS__cp___TOTex = HRS__cp___TOT - HRS__cp___OTQ,
    GVA__pp___TOTex = GVA__pp___TOT - GVA__pp___OTQ
  ) |> 
  mutate(GVA__fp_2020_lc___TOTex = fixed_prices(GVA__cp___TOTex, GVA__pp___TOTex, time, 2020), .by = geo) |> 
  pivot_longer(cols = where(is.numeric), names_to = c("vars", "activity"), names_sep = "___",
               values_to = "values", names_transform = as_factor) |> 
  pivot_wider(names_from = "vars", values_from = "values") |> 
  mutate(GVAHRS__fp_2020_lc = GVA__fp_2020_lc / HRS__cp) |> 
  pivot_longer(cols = where(is.numeric), names_to = c("measure", "vars"), names_sep = "__",
               values_to = "values", names_transform = as_factor)

p <- pdat |> 
  filter_recode(
    measure = "GVAHRS",
    vars = "fp_2020_lc",
    geo = geos
  ) |> 
  mutate(values = pc(values, 1, time), .by = c(geo, activity)) |> 
  pivot_wider(names_from = activity, values_from = values) |> 
  mutate(diff = TOT - TOTex) |> 
  pivot_longer(cols = where(is.numeric), names_to = "activity", values_to = "values",
               names_transform = as_factor) |> 
  filter_recode(
    activity =
      c("Koko talous" = "TOT",
        "Julkinen" = "OTQ",
        "Ilman julkista" = "TOTex",
        "Erotus" = "diff")
  ) |> 
  filter(year(time) %in% public_period) |> 
  summarise(values = mean(values), .by = c(geo, activity)) |> 
  mutate(geo = fct_reorder(geo, values, .fun = max)) |> 
  ggplot(aes(geo, values, fill = activity)) +
  geom_col(position = "dodge") +
  the_title_blank("xyl")

save_fig(p, "tuottavuuskasvu-julkinen")

```

Erotus kertoo, kuinka paljon julkinen sektori on hidastanut (negatiivinen luku)
tai nopeuttanut koko talouden tuottavuuden kasvua verrattuna talouteen, josta
julkinen sektori on poistettu. Keskiarvo lasketaan ilman puuttuvien vuosien
korjausta, joten maa jää kuviosta pois, jos yksikin jakson vuosi puuttuu.
Ilman julkista sektoria oleva arvonlisäys on ketjutettu uudelleen vuoden 2020
hintoihin omassa valuutassa; ks. [Talouskasvu ja tuottavuus](main.qmd).

# Luvun 3 kuviot

Luvun 3 sarjat tulevat luvun 5 sarjojen tapaan valmiina laskettuina
Excel-tiedostosta `data-raw/rap_2026/Luku3.xlsx`, jossa on yksi välilehti
kuviota kohden ja jokaisella välilehdellä myös mallikuvio. Välilehdet luetaan
yhdeksi taulukoksi skriptillä `data-raw/read_luku3.R`, joka pitää ajaa ennen
tämän dokumentin kääntämistä.

Mallikuvioista on otettu se, mitkä sarjat kuviossa ovat, sarjojen ja paneelien
nimet sekä kuvion 2 akselien otsikot. Otsikot ja huomautukset ovat välilehtien
omia, tavutus purettuna.

## Työn tuottavuus yksityisellä palvelusektorilla

Työn tuottavuus Suomen yksityisellä palvelusektorilla vuosina 2000–2024.
1 000 euroa kokoaikatyöllistä kohden vuoden 2015 hinnoin. Lähde: Tilastokeskus;
omat laskelmat.

```{r}
#| label: fig-palvelut-tuottavuus

p <- luku3("kuvio1") |>
  ggplot(aes(time, values)) +
  geom_line() +
  expand_limits(y = 50) +
  scale_y_continuous(n.breaks = 6) +
  the_title_blank("xyl")

save_fig(p, "palvelut-tuottavuus")

```

Yksityinen palvelusektori sisältää tässä TOL 2008:n toimialat 45–63, 68–74 ja
77–82, ja työn tuottavuus on mitattu vuoden 2015 kiinteähintaisena
arvonlisäyksenä henkilötyövuotta kohden (välilehden huomautus). Asteikko alkaa
nollasta kuten mallikuviossa, koska kyse on tasosta.

## Tuottavuus ja pääomaintensiteetti palvelutoimialoilla

Työn tuottavuus ja pääomakanta suhteessa tehtyihin työtunteihin viidellä
palvelutoimialalla EU-maissa ja Norjassa. Lähde: Kaitila, Ville, "Service
Industries, Capital Intensity, and Labour Productivity", ETLA Working Papers
No 127.

```{r}
#| label: fig-palvelut-paaomaintensiteetti


# Toimialojen tasot poikkeavat toisistaan paljon, joten jokaisella paneelilla on
# omat asteikkonsa kuten mallissa, jossa ne ovat viisi erillistä kuviota.
p <- luku3("kuvio2") |>
  pivot_wider(names_from = series, values_from = values) |>
  ggplot(aes(caplab_total_eur, labprod_eur)) +
  facet_wrap(~ panel, scales = "free", labeller = label_wrap_gen(width = 25), ncol = 2) +
  expand_limits(y = 0, x = 0) +
  geom_point(size = 1.5, colour = "grey30") +
  geom_smooth(method = lm, se = FALSE, linewidth = 0.7, colour = "grey70") +
  geom_text(
    data = ~ filter(.x, key %in% geos),
    aes(label = key), size = 3, hjust = 1.5) +
  geom_point(
    data = ~ filter(.x, key %in% geos),
    aes(label = key), size = 1.5, colour = fpb_pal(1)[1]) +
  geom_text(
    data = ~ filter(.x, key == "FI"),
    aes(label = key), size = 3, hjust = 1.5, colour = fpb_pal(2)[2]) +
  geom_point(
    data = ~ filter(.x, , key == "FI"),
    aes(label = key), size = 1.5, colour = fpb_pal(2)[2]) +
  labs(x = "Pääomakanta suhteessa tehtyihin työtunteihin", y = "Tuottavuus")

save_fig(p, "palvelut-paaomaintensiteetti", height = 18)

```

Kuvio on mallikuvioita korkeampi (12 cm), koska paneeleita on viisi.
Luxemburg puuttuu kaikilta toimialoilta ja Irlanti informaatio- ja
viestintäalalta, joten ne eivät ole kuviossa.

## Työvoimakustannusten suhde rajatuottoon

Työvoimakustannusten suhde työn arvioituun rajatuottoon toimialoittain vuosina
2000–2022. Suhdeluku. Lähde: omat laskelmat.

```{r}
#| label: fig-tyovoimakustannukset-rajatuotto

p <- luku3("kuvio3") |>
  ggplot(aes(values, key)) +
  geom_col() +
  expand_limits(x = 1) +
  theme(axis.text.y = element_text(size = 9)) +
  the_title_blank("xyl")

save_fig(p, "tyovoimakustannukset-rajatuotto")

```

Toimialat ovat välilehden järjestyksessä, joka on myös mallikuvion järjestys.
Asteikko yltää ykköseen kuten mallikuviossa: ykkösen kohdalla työvoimakustannus
vastaa työn arvioitua rajatuottoa.

## Työn tuottavuuden kasvun lähteet

Työn tuottavuuden kasvun lähteet Suomen yksityisissä palveluissa. Kontribuutio
työn tuottavuuden kasvuun, % vuodessa. Lähde: omat laskelmat.

```{r}
#| label: fig-tuottavuuskasvun-lahteet

# Pylväät ovat hajotelman osat ja piste niiden summa, eli koko sektorin
# tuottavuuden kasvu.
k4_yht <- "Työn tuottavuus yksityisissä palveluissa"

pdat <- luku3("kuvio4") |> 
  mutate(series = stringr::str_wrap(series, 50))

lvl <- levels(as_factor(pdat$series))      # kaikki 6 tasoa, k4_yht viimeisenä
pal <- c(fpb_pal(5), NA)          # tai: c(scales::hue_pal()(5), NA)

p <- pdat |>
  filter(series != k4_yht) |>
  ggplot(aes(key, values, fill = series)) +
  geom_hline(yintercept = 0, linewidth = 0.3) +
  geom_col() +
  geom_point(data = filter(pdat, series == k4_yht),
             aes(key, values, colour = series), shape = 16,
             inherit.aes = FALSE) +
  scale_fill_manual(  values = setNames(pal, lvl),                       limits = lvl, name = NULL) +
  scale_colour_manual(values = setNames(c(rep(NA, 5), "grey10"), lvl),   limits = lvl, name = NULL) +
  the_title_blank("xyl") +
  the_legend_bot() +
  guides(fill   = guide_legend(ncol = 2),
         colour = guide_legend(ncol = 2)) +
  theme(legend.text = element_text(size = 8)) 

save_fig(p, "tuottavuuskasvun-lahteet", height = 11)

```


```{r}
lvl <- levels(factor(pdat$series))      # kaikki 6 tasoa, k4_yht viimeisenä
pal <- c(fpb_pal(5), NA)          # tai: c(scales::hue_pal()(5), NA)

p <- pdat |>
  filter(series != k4_yht) |>
  ggplot(aes(key, values, fill = series)) +
  geom_hline(yintercept = 0, linewidth = 0.3) +
  geom_col() +
  geom_point(data = filter(pdat, series == k4_yht),
             aes(key, values, colour = series), shape = 16,
             inherit.aes = FALSE) +
  scale_fill_manual(  values = setNames(pal, lvl),                       limits = lvl, name = NULL) +
  scale_colour_manual(values = setNames(c(rep(NA, 5), "grey10"), lvl),   limits = lvl, name = NULL) +
  the_title_blank("xyl") +
  the_legend_bot() +
  guides(fill   = guide_legend(ncol = 2),
         colour = guide_legend(ncol = 2))
```


Osat summautuvat pisteen arvoon. Pylväiden järjestys on välilehden
sarakejärjestys; mallikuviossa kaksi viimeistä ovat toisin päin.

# Luvun 5 kuviot

Luvun 5 sarjat eivät tule tilastorajapinnoista vaan valmiina laskettuina
Excel-tiedostosta `data-raw/rap_2026/Luku5.xlsx`, jossa on yksi välilehti
kuviota kohden ja jokaisella välilehdellä myös mallikuvio. Välilehdet luetaan
yhdeksi pitkäksi taulukoksi skriptillä `data-raw/read_luku5.R`, joka pitää ajaa
ennen tämän dokumentin kääntämistä.

Mallikuvioista on otettu se, mitkä sarjat kuviossa ovat, sarjojen selitteet ja
kuvion 20 paneelien otsikot. Muuten kuviot ovat samassa tyylissä kuin raportin
muut kuviot: otsikko, alaotsikko ja lähde ovat tekstinä kuvion yläpuolella ja
jokainen kuvio tallentuu myös png-tiedostoksi.

## Työn tuottavuus ja reaalipalkat

Työn tuottavuus ja reaalipalkat arvonlisäyksen hinnoin. Indeksi, 2000 = 100,
neljännesvuosittain. Lähde: Tuottavuuslautakunnan omat laskelmat.

```{r}
#| label: fig-tuottavuus-reaalipalkat

p <- luku5("kuvio16") |>
  ggplot(aes(time, values, colour = series)) +
  geom_line() +
  the_title_blank("xyl") +
  the_legend_bot()

save_fig(p, "tuottavuus-reaalipalkat")

```

## Palkkatyön kannattavuus ja työtunnit

Palkkatyön kannattavuussuhde ja palkansaajien tehdyt työtunnit suhteessa
20-69-vuotiaisiin. `r sub_ind_k17`. Lähde: Kansantalouden tilinpito ja
AMECO-tietokanta.

```{r}
#| label: fig-kannattavuus-tyotunnit

p <- luku5("kuvio17") |>
  ggplot(aes(time, values, colour = series)) +
  geom_hline(yintercept = 100, linewidth = 0.3) +
  geom_line() +
  the_title_blank("xyl") +
  guides(colour = guide_legend(nrow = 2)) +
  the_legend_bot()

save_fig(p, "kannattavuus-tyotunnit")

```

## Tutkimus- ja kehityspanostukset kokoluokittain

Yritysten panostukset tutkimus- ja kehitystoimintaan tutkimus- ja
kehityshenkilöstön työvuosina mitattuna. Indeksi, 2004 = 100. Lähde:
Kansantalouden tilinpito.

```{r}
#| label: fig-tk-panostukset

p <- luku5("kuvio18") |>
  ggplot(aes(time, values, colour = series)) +
  geom_hline(yintercept = 100, linewidth = 0.3) +
  geom_line() +
  scale_y_continuous(n.breaks = 8) +
  the_title_blank("xyl") +
  the_legend_bot()

save_fig(p, "tk-panostukset")

```

## Tuottavuuden kehitys yrityssektorin ja yritysten tasolla

Tuottavuuden kehitys yrityssektorin tasolla ja yritysten tasolla.
%-yksikköä, 1995 = 0. Lähde: Tuottavuuslautakunnan omat laskelmat.

```{r}
#| label: fig-tuottavuus-yritystaso

p <- luku5("kuvio19") |>
  mutate(series = fct_recode(series, "Talouden taso" = "Yrityssektorin taso")) |> 
  ggplot(aes(time, values, colour = series)) +
  geom_hline(yintercept = 0, linewidth = 0.3) +
  geom_line() +
   geom_smooth(data = \(d) filter(d, series == "Yritysten taso"), 
               method = "lm", se = FALSE,
               linetype = "dashed") +
  the_title_blank("xyl") +
  the_legend_bot()

save_fig(p, "tuottavuus-yritystaso")

```

## Yritysten taso ja luova tuho teknologiatason mukaan

Tuottavuuden kehitys teknologiatason mukaan, yritysten tasolla ja luovan tuhon
kautta. %-yksikköä, 1995 = 0. Lähde: Tuottavuuslautakunnan omat laskelmat.

```{r}
#| label: fig-luova-tuho-teknologia

df <- luku5("kuvio20")

span <- max(tapply(df$values, df$panel, \(v) diff(range(v)))) * 1.05

rajat <- df |>
  group_by(panel, series) |>
  reframe(time = min(time),
          values = mean(range(values)) + c(-1, 1) * span / 2) 


p <- luku5("kuvio20") |>
  ggplot(aes(time, values, colour = series)) +
  facet_wrap(~ panel, scales = "free_y") +
  scale_y_continuous(breaks = scales::breaks_width(10)) +
  geom_hline(yintercept = 0, linewidth = 0.3) +
  geom_line() +
  ggh4x::facetted_pos_scales(
    y = list(scale_y_continuous(limits = c(-60, 10)),
             scale_y_continuous(limits = c(0, 70)))
  )  +
  # geom_blank(data = rajat) +
  the_title_blank("xyl") +
  the_legend_bot() +
  guides(colour = guide_legend(nrow = 2))

save_fig(p, "luova-tuho-teknologia")

```

Paneelien otsikot ja sarjojen selitteet ovat mallikuvioista. Paneeleilla on sama
asteikko, koska molemmat ovat samaa yksikköä ja niiden suuruusluokkien vertailu
on kuvion pointti; mallikuviot ovat kaksi erillistä kuviota omilla asteikoillaan.

## Divergenssikomponentti ja hajonnan muutos

Divergenssikomponentin vaikutus (vasen asteikko) ja tuottavuuden hajonnan
muutos (oikea asteikko), havaitut ja HP-tasoitetut sarjat. Lähde:
Tuottavuuslautakunnan omat laskelmat.

```{r}
#| label: fig-divergenssi-hajonta

# Oikean asteikon sarjat piirretään vasemmalle asteikolle viidesosaan
# kutistettuina, ja oikea asteikko kertoo ne takaisin. Näin nolla on samalla
# kohdalla molemmilla asteikoilla; mallikuviossa asteikot eivät ole nollassa
# kohdakkain.
k21_oikea <- c("Hajonnan muutos (oikea asteikko)")
k21_suhde <- 5

p <- luku5("kuvio21") |>
  separate_wider_delim(series, delim = ", ", names = c("series", "type"), 
                       too_few = "align_start") |> 
  mutate(series = as_factor(series),
         series = fct_recode(series,
           "Divergenssi-komponentti (vasen asteikko)" = "Divergenssi-komponentti",
           "Hajonnan muutos (oikea asteikko)" = "Hajonnan muutos")) |> 

  mutate(
    type = if_else(are_na(type), "Alkuperäinen", "HP-tasoitettu"),
    type = as_factor(type)) |>
  mutate(values = if_else(series %in% k21_oikea, values / k21_suhde, values)) |>
  ggplot(aes(time, values, colour = series, linewidth = type)) +
  geom_hline(yintercept = 0, linewidth = 0.3) +
  geom_line() +
  scale_linewidth_manual(values = c(0.5,2), guide = "none") +
  scale_y_continuous(
    breaks = scales::breaks_pretty(n = 10),
    sec.axis = sec_axis(~ . * k21_suhde, breaks = scales::breaks_pretty(n = 10))
  ) +
  the_title_blank("xyl") +
  the_legend_bot() +
  # selitteet ovat pitkiä, joten yksi sarake mahtuu kuvion leveydelle
  guides(colour = guide_legend(ncol = 1))

save_fig(p, "divergenssi-hajonta")

```

Oikea asteikko on viisinkertainen vasempaan verrattuna. Hajonnan muutoksen
sarjoista puuttuu ensimmäinen vuosi, koska ne ovat muutoksia.
